ACORDAO-COMPLETO-2388231

ACÓRDÃO 14060/2020 ATA 43/2020 - PRIMEIRA CÂMARA

VISTOS, relatados e discutidos estes autos de processo de aposentadoria de servidoras da Fundação Universidade Federal de Rondônia.
ACORDAM os Ministros do Tribunal de Contas da União, reunidos em sessão da Primeira Câmara, diante das razões expostas pelo relator e com fundamento na Constituição Federal, art. 71, III e IX, e na Lei 8.443/1992, arts. 1º, V, e 39, II, em:
9.1. considerar ilegais as presentes concessões, negando registro aos respectivos atos;
9.2. dispensar a devolução dos valores indevidamente recebidos de boa-fé pelos interessados, nos termos do Enunciado 106 da Súmula de Jurisprudência deste Tribunal;
9.3. determinar ao órgão de origem que adote as seguintes providências, sob pena de responsabilidade solidária da autoridade administrativa omissa:
9.3.1. dê ciência do inteiro teor desta deliberação aos interessados no prazo de quinze dias e faça juntar aos autos o comprovante dessas notificações nos quinze dias subsequentes;
9.3.2. suspenda os pagamentos realizados com base nos atos ora impugnados;
9.3.3. emita novos atos de aposentadoria e submeta-os a registro deste Tribunal no prazo de trinta dias, após corrigidas as falhas que ensejaram as ilegalidades dos atos.

Atos de concessão de Aposentadoria.

Primeira Câmara

3. Interessados/Responsáveis:
3.1. Interessados: Sueli Marchetti Kikuchi (XXX.920.262-XX); Tecília Angelo da Silva (XXX.718.934-XX); Teresinha do Espirito Santo (XXX.673.402-XX); Terezinha Maria Oliveira Ramalho (XXX.623.382-XX); Tiene Medeiros de Castro (XXX.189.812-XX).

13.1. Ministros presentes: Benjamin Zymler (na Presidência), Walton Alencar Rodrigues (Relator), Bruno Dantas e Vital do Rêgo.
13.2. Ministros-Substitutos presentes: Augusto Sherman Cavalcanti e Weder de Oliveira.

ACORDAO-COMPLETO-2479784

Acórdão 8318/2021 - Primeira Câmara

TIENE MEDEIROS DE CASTRO

WALTON ALENCAR RODRIGUES

Adoto, como relatório, a instrução do auditor da Sefip (peça 150) , que contou com a anuência do corpo diretivo da unidade técnica (peça 151) e do MPTCU (peça 152) :
"INTRODUÇÃO
1.	Trata-se de atos iniciais de concessão de aposentadoria de Sueli Marchetti Kikuchi, Tecília Angelo da Silva, Teresinha do Espírito Santo, Terezinha Maria Oliveira Ramalho e Tiene Medeiros de Castro, ex-servidores da Fundação Universidade Federal de Rondônia (UNIR) .
2.	Os atos foram submetidos, para fim de registro, à apreciação do Tribunal de Contas da União (TCU) , de acordo com o art. 71, inciso III, da Constituição Federal. O cadastramento e a disponibilização ao TCU ocorreram por intermédio do Sistema de Apreciação e Registro de Atos de Admissão e Concessões, na forma dos arts. 2º, caput e incisos I a VI, e 4º, caput, da Instrução Normativa - TCU 78/2018.
HISTÓRICO
3.	Em análise preliminar, consultando-se os atos Sisac e os contracheques (peça 141) , verificou-se que todos os interessados recebem rubrica de decisão judicial. De acordo com seu ato Sisac, a rubrica judicial percebida pela Sra. Teresinha do Espírito Santo se refere a plano econômico (Plano Collor 84,32%) . O mesmo ocorre com o Sr. Tiene Medeiros de Castro, cujo contracheque (peça 141, p. 3) discrimina todas as rubricas como referentes a planos econômicos.
4.	Como não foi possível identificar do que se tratavam as rubricas judiciais percebidas pelas demais interessadas, diligenciou-se a jurisdicionada a respeito desses pagamentos (peça 2) .
5.	Juntamente com o presente processo foram autuados diversos TCs com atos de aposentadoria e pensão da Fundação Universidade Federal de Rondônia que discriminam a percepção de rubricas judiciais. Todos eles demandaram o encaminhamento de diligência.
6.	A UNIR, em resposta, unificou todas as informações em um único ofício (peça 3) , que trouxe como anexos informações a respeito dos interessados de todos os processos autuados (peças 4-140) . Ou seja, as peças 4-140 não contêm apenas informação dos atos ora em análise, mas também de dezenas de outros. 
7.	Frise-se que os atos foram disponibilizados ao TCU em 2018 - há menos de 5 anos, portanto - não se fazendo necessário o encaminhamento de oitiva aos inativos.
EXAME TÉCNICO
Ato de Teresinha do Espírito Santo
8.	Consultando-se o ato Sisac, constatou-se que a interessada percebia duas rubricas judiciais referentes a planos econômicos: URP 26,05% e Plano Collor 84,32%. Contudo, consulta ao contracheque de 04/2019 (peça 141) demonstra que somente a relacionada ao Plano Collor continua sendo paga - no montante de R$ 7.721,46.
9.	Em relação à percepção dessa rubrica, frise-se que o TCU tem por indevido este pagamento, mesmo que amparado por sentença judicial. Quanto a essa questão, é entendimento pacífico nesta Corte de Contas que os pagamentos dos percentuais relativos a planos econômicos não se incorporam indefinidamente aos vencimentos, pois têm natureza de antecipação salarial, sendo devidos somente até a reposição das perdas salariais havidas até então, o que ocorre na primeira data-base seguinte àquela que serviu de referência ao julgado. 
10. Assim, de forma resumida, no que se refere ao pagamento do percentual relativo a planos econômicos, a jurisprudência desta Corte, a exemplo do paradigmático Acórdão 2161/2005-TCU-Plenário, de relatoria do Ministro Walton Alencar Rodrigues, cristalizou-se no sentido de que: 1) o pagamento destacado de vantagem decorrente de plano econômico deferida por sentença judicial não deve extrapolar a data-base seguinte à que serviu de referência ao julgado; 2) vantagem decorrente de plano econômico não se incorpora à remuneração, a menos que orientação em sentido contrário esteja expressamente fixada na decisão judicial que a concedeu; 3) quando sentença judicial determinar expressamente incorporação de vantagem decorrente de plano econômico à remuneração, tal parcela deve ser paga sob forma de vantagem pessoal nominalmente identificada (valores e não percentuais) , sujeita exclusivamente aos reajustes gerais do funcionalismo e sem incidência do respectivo percentual sobre qualquer outra parcela.
11. Tal entendimento se coaduna com o do Supremo Tribunal Federal que, no julgamento do RE 596.663/RJ (peça 143) , de 24/09/2014, assentou a tese de que a 'sentença que reconhece ao trabalhador ou ao servidor o direito a determinado percentual de acréscimo remuneratório deixa de ter eficácia a partir da superveniente incorporação definitiva do referido percentual nos seus ganhos'.
12. Ademais, decisão recente do Ministro Gilmar Mendes (21/08/2017) , no âmbito do MS 35.083/DF (peça 142) , não concedeu a segurança solicitada pelas impetrantes amparando-se no entendimento de que o título judicial normalmente não faz menção à incorporação aos proventos, 'mas limita-se à relação jurídica em que a contraprestação se dá por meio de vencimentos, enquanto o servidor está em situação ativa' (grifo nosso) .
13. Logo, a continuidade do pagamento da vantagem é indevida, e o ato merece a chancela de ilegal e a recusa de seu registro.
Ato de Tiene Medeiros de Castro
14. Consultando-se o contracheque do interessado (peça 141, p. 3) , verificou-se que todas as quatro rubricas judiciais que recebe, nos valores de R$ 431,99, R$ 2.249,91, R$ 695,09 e R$ 695,35, se referem a planos econômicos.
15. Conforme já exposto nos parágrafos 9-12, tais pagamentos violam a jurisprudência tanto desta Corte de Contas como do Supremo Tribunal Federal. Assim, devem ser interrompidos imediatamente.
16. Ademais, como o ato Sisac discrimina tais vantagens, ele merece proposta de julgamento pela ilegalidade e recusa de seu registro.
Ato de Sueli Marchetti Kikuchi
17. Consultando-se o contracheque à peça 141, constatou-se que a interessada recebe duas rubricas judiciais nos valores de R$ 2.745,32 e R$ 2.803,32. Seu ato Sisac, apesar de discriminar tais vantagens, não especificou a que se referem.
18. Nesse diapasão foi enviado o Ofício 3171/2018-TCU/Sefip (peça 2) solicitando esclarecimentos junto à jurisdicionada.
19. Conforme exposto anteriormente, a UNIR enviou uma única resposta para os quinze ofícios de diligência encaminhados por esta Sefip, consignada pelas peças 3-140. Tais peças contemplam dados de processos judiciais e atos de concessão diversos, não apenas referenciados aos interessados desse TC.
20. Em seu ofício de resposta (peça 3) , a Universidade informou que as rubricas judiciais percebidas pela inativa se encontram amparadas pelas ações 0175500-20.1990.514.0001 e 0000395-89.2014.514.0000.
21. O processo 0175500-20.1990.514.0001/1ª Vara do Trabalho de Porto Velho/RO se refere a uma ação Reclamatória Trabalhista com o intuito de impedir a transformação dos índices salariais de 84,32% e 44,80% (Plano Collor) em VPNI e sua absorção pelas reestruturações e reajustes das carreiras do magistério superior (peça 12, p. 2-18) . E, de fato, a interessada faz parte do polo ativo da ação (peça 12, p. 14) .
22. A decisão da 1ª Junta de Conciliação e Julgamento de Porto Velho (1ª instância) da Justiça do Trabalho foi pela procedência do pedido da interessada e consequente manutenção do pagamento das rubricas do Plano Collor 84,32% e 44,80% (peça 111) . O Tribunal Regional do Trabalho da 14ª Região confirmou esse posicionamento no julgamento de dois recursos da Unir (peças 114 e 115) . Toda a movimentação decisória dentro do processo consta da Certidão de Objeto e Pé acostada à peça 116.
23. O processo 0000395-89.2014.5.14.0000/TRT-14 trata de Cautelar Inominada para resguardar a sentença de mérito proferida na supracitada reclamatória (peça 17) . À época da Cautelar (2014) , o juízo da 1ª Vara Federal de Porto Velho, em ação revisional proposta pela UNIR, concedeu liminar para suspender o pagamento das vantagens de plano econômico em tela (peça 17, p. 1) . 
24. Ato contínuo, o TRT-14, no âmbito da Cautelar, determinou a manutenção do pagamento das rubricas. Tal determinação foi seguida pela Universidade amparando-se no Parecer de Força Executória, a respeito dessa ação, exarado pela Advocacia-Geral da União (peça 19) .
25. Conforme já exposto nos parágrafos 9-12, o pagamento de tais rubricas viola a jurisprudência tanto desta Corte de Contas como do Supremo Tribunal Federal.
26. Quanto à questão da existência de decisão da Justiça do Trabalho amparando os pagamentos, destaque-se que esta Corte de Contas já se debruçou sobre o assunto ao julgar Representação elaborada por esta Unidade Técnica no âmbito do TC Processo 028.879/2016-3. 
27. O voto do Ministro Benjamin Zymler, ao relatar o Acórdão 2536/2017-TCU-Plenário, resultado do aludido TC, corroborou posição desta Sefip de que, a partir da mudança de regime dos servidores de celetista para estatutário, a competência para apreciar causas referentes às remunerações dos servidores públicos federais migrou da Justiça do Trabalho para a Justiça Federal. Logo, qualquer decisão da justiça trabalhista amparando o pagamento de vantagens exauriu seus efeitos com a publicação da Lei 8.112/90.
28. Frise-se que, nessa mesma linha, a 1ª Turma do STF, em 2015, no julgamento de Agravo Regimental no Agravo de Instrumento que questionava o MS 24.381/DF (AI 861226 AgR/RS) , destacou sua ampla jurisprudência sustentando o entendimento de que o servidor público celetista transposto para regime estatutário não possui direito adquirido às diferenças remuneratórias decorrentes de sentença trabalhista, tendo em vista a mudança de regime. Foram citados os precedentes: AI 859.743-AgR, Rel. Min. Rosa Weber, Primeira Turma, DJe de 26/2/2014; RE 447.592-AgR, Rel. Min. Teori Zavascki, Segunda Turma, DJe de 3/9/2013; RE 576.397-AgR, Rel. Min. Cármen Lúcia, Segunda Turma, DJe de 21/11/2012; AI 572.366-AgR, Rel. Min. Dias Toffoli, Primeira Turma, DJe de 25/4/2012; e RE 562.757-ED, Rel. Min. Gilmar Mendes, Segunda Turma, DJe de 21/8/2012. Nesse contexto, foi negado provimento ao agravo regimental.
29. O aludido MS 24.381, julgado pelo Plenário do Supremo, assentou que 'não é cabível a correção da remuneração dos servidores públicos com base no IPC de março de 1990, correspondente a 84,32%' com base em 'decisão proferida em sede de jurisdição trabalhista'. A decisão trabalhista teria efeitos limitados até 11/12/1990, não autorizando a pretensão de pagamento da parcela após a vigência do Regime Jurídico Único. Portanto, a 'exclusão da parcela salarial deferida em reclamação trabalhista no período celetista, após a passagem para o regime estatutário, não configura violação à coisa julgada, ao ato jurídico perfeito, ao direito adquirido e à irredutibilidade de vencimentos'.
30. Ressalte-se, ainda nesse diapasão, que em Decisão no âmbito do já citado MS 35.083/DF (peça 142) , o Ministro Gilmar Mendes cita nominalmente a reclamatória trabalhista em questão (0175500-20.1990.514.0001) para reforçar a impossibilidade de continuidade de pagamento das rubricas de plano econômico.
31. Assim, dada o entendimento pacificado tanto desta Corte de Contas como do STF, tanto em relação à questão material da continuidade da percepção das vantagens de plano econômico (no caso Plano Collor 84,32% e 44,80%) quanto à questão das ações trabalhistas, conclui-se que se trata de pagamento indevido, devendo ser interrompido imediatamente. Nesse sentido, o ato merece proposta de julgamento pela ilegalidade e recusa de seu registro.
Ato de Tecília Angelo da Silva
32. Consultando-se o contracheque à peça 141, constatou-se que a interessada recebe duas rubricas judiciais nos valores de R$ 2.377,57 e R$ 2.427,80. Seu ato Sisac, apesar de discriminar tais vantagens, não especificou a que se referem.
33. Nesse diapasão foi enviado o Ofício 3171/2018-TCU/Sefip (peça 2) solicitando esclarecimentos junto à jurisdicionada.
34. Em seu ofício de resposta (peça 3) , a Universidade informou que as rubricas judiciais percebidas pela inativa se encontram amparadas pelas ações 0175500-20.1990.514.0001 e 0000395-89.2014.514.0000 - ou seja, o caso da Srs. Tecília é idêntico ao analisado anteriormente, da Sra. Sueli.
35. Assim, a mesma análise realizada nos parágrafos 21 a 31 pode ser utilizada para o caso da interessada e, portanto, seu ato merece proposta de julgamento pela ilegalidade e recusa de seu registro, e o pagamento das rubricas judiciais deve ser interrompido imediatamente. 
Ato de Terezinha Maria Oliveira Ramalho
36. Consultando-se o contracheque à peça 141, constatou-se que a interessada recebe rubrica judicial no valor de R$ 4.414,14. Seu ato Sisac trazia três rubricas judiciais discriminadas sem, contudo, especificar do que se tratavam.
37. Nesse diapasão foi enviado o Ofício 3171/2018-TCU/Sefip (peça 2) solicitando esclarecimentos junto à jurisdicionada.
38. Em seu ofício de resposta (peça 3) , a Universidade informou que a rubrica judicial percebida pela inativa se encontra amparada pela ação 0175500-20.1990.514.0001. Como já mencionado no parágrafo 21, tal ação se refere a Reclamatória Trabalhista com o intuito de impedir a transformação dos índices salariais de 84,32% e 44,80% (Plano Collor) em VPNI e sua absorção pelas reestruturações e reajustes das carreiras do magistério superior.
39. Pelas informações contidas no ofício de resposta da jurisdicionada (peça 3) e seus anexos (peças 4-140) não foi possível averiguar se a vantagem percebida pela inativa corresponde à 84,32% ou 44,80%. Contudo, sabe-se que corresponde a plano econômico, no caso o Plano Collor.
40. Logo, a mesma análise realizada nos parágrafos 21 a 31 pode ser utilizada para seu caso e, portanto, seu ato merece proposta de julgamento pela ilegalidade e recusa de seu registro, e o pagamento da rubrica judicial deve ser interrompido imediatamente. 
CONCLUSÃO
41. Em razão do exposto, e tendo em vista o pagamento indevido de rubricas judiciais para todos os interessados, seus atos merecem a chancela de ilegais e recusa de seus registros.
PROPOSTA DE ENCAMINHAMENTO
42. Ante o exposto, e de conformidade com o preceituado no artigo 71, inciso III, da Constituição Federal c/c os arts. 1º, inciso V, e 39, inciso II, da Lei 8.443/92 e os artigos 1º, inciso VIII, e 260, §1º, do Regimento Interno do TCU, propõe-se:
	a) considerar ILEGAIS e recusar o registro dos atos iniciais de concessão de aposentadoria de Sueli Marchetti Kikuchi (CPF: XXX.920.262-XX) , Tecília Angelo da Silva (CPF: XXX.718.934-XX) , Teresinha do Espirito Santo (CPF: XXX.673.402-XX) , Terezinha Maria Oliveira Ramalho (CPF: XXX.623.382-XX) e Tiene Medeiros de Castro (CPF: XXX.189.812-XX) ;
	b) dispensar a devolução dos valores indevidamente recebidos até a data da ciência pela Fundação Universidade Federal de Rondônia do Acórdão que vier a ser proferido, com base no Enunciado 106 da Súmula da Jurisprudência do TCU;
	c) determinar à Fundação Universidade Federal de Rondônia, com fundamento no art. 45 da Lei 8.443/1992, que:
	c.1) faça cessar os pagamentos decorrentes dos atos impugnados, interrompendo o pagamento de todas as rubricas judiciais referentes a planos econômicos, comunicando ao TCU, no prazo de quinze dias, as providências adotadas, nos termos dos arts. 262, caput, do Regimento Interno do TCU;
	c.2) cadastre novos atos, livres das irregularidades apontadas, nos termos do artigo 262, §2º, do Regimento Interno do TCU;
	c.3) informe aos interessados o teor do Acórdão que vier a ser prolatado, nos termos do artigo 4º, §3º, da Resolução-TCU 170/2004, alertando-os de que o efeito suspensivo proveniente de eventual interposição de recurso junto ao TCU não os exime da devolução dos valores indevidamente percebidos após a notificação, em caso de não provimento desse recurso;
	c.4) encaminhe ao TCU, no prazo de trinta dias, comprovante da data de ciência do teor desta deliberação pelos ex-servidores."
É o relatório.

não há

Procurador Rodrigo Medeiros de Lima.

APOSENTADORIAS. PAGAMENTOS INDEVIDOS DE PARCELAS JUDICIAIS RELATIVAS A PLANOS ECONÔMICOS. IRREGULARIDADE. NEGATIVA DE REGISTRO. CIÊNCIA.

APOSENTADORIA (APOS)

Secretaria de Fiscalização de Pessoal (SEFIP).

Trata-se de atos iniciais de concessão de aposentadorias de Sueli Marchetti Kikuchi, Tecília Angelo da Silva, Teresinha do Espírito Santo, Terezinha Maria Oliveira Ramalho e Tiene Medeiros de Castro, servidoras inativas da Fundação Universidade Federal de Rondônia (UNIR) .
A Secretaria de Fiscalização de Pessoal (Sefip) propõe a ilegalidade dos atos, em razão de pagamento irregular de vantagens oriundas de sentenças judiciais decorrentes de planos econômicos não absorvidas por posteriores reajustes gerais do funcionalismo.
Conforme definido no Acórdão 2161/2005-TCU-Plenário, de minha relatoria, o pagamento de percentual relativo a plano econômico deferido por sentença judicial deve ser absorvido pelos posteriores reajustes gerais do funcionalismo público, o que não foi observado nos atos de aposentadorias sob apreciação.
Nesses termos, acompanho a instrução transcrita no Relatório, avalizada pelo Parquet, cujos fundamentos incorporo às minhas razões de decidir, e julgo ilegais os atos de aposentadoria objeto destes autos, negando-lhes registro, sem prejuízo das demais medidas previstas nos normativos deste Tribunal.
Registro, por fim, que os atos em exame deram entrada neste Tribunal em maio de 2018.
Com essas considerações, voto no sentido de que o Tribunal acolha o Acórdão que submeto à deliberação deste Colegiado.
TCU, Sala das Sessões Ministro Luciano Brandão Alves de Souza, em 1º de dezembro de 2020.
.
WALTON ALENCAR RODRIGUES 
Relator